臺灣臺中地方法院刑事判決　94年度易字第726號
公　訴　人　臺灣臺中地方法院檢察署檢察官
被　　　告　己○○
　　　　　　辛○○
選任辯護人　羅豐胤律師
　　　　　　黃靖閔律師
上列被告等因詐欺取財等案件，經檢察官提起公訴（九十三年度
偵字第一一二九三號、九十四年度偵字第五○○八號），本院判
決如下：
    主  文
己○○連續意圖為自己不法之所有，以詐術使人將本人之物交付
，處有期徒刑壹年。
辛○○無罪。
    犯罪事實
一、(一)己○○於民國九十一年一月初某日，在不知情之辛○○之
    前妻陳漪美之引介下，得知乙○○、李大成及劉壬輝等三人
    因違反森林法案件，經本院於九十年十二月十八日，以九十
    年度訴字第一八六九號判決分別判處有期徒刑九月、七月及
    七月，均併科罰金新臺幣（下同）二十七萬九千一百八十八
    元。其見伊等三人均擔心需入獄服刑，認有機可趁，意圖為
    自己不法之所有，向乙○○佯稱：其可代為向上訴審之承審
    法官關說，而改判處李大成、劉壬輝二人無罪或緩刑，乙○○緩刑或易科罰金之刑。惟乙○○需支付其五十萬元之官司
    活動費，並向乙○○保證：如該案件上訴後，仍維持原判決
    ，其將如數歸還上開五十萬元之官司活動費，致使乙○○陷
    於錯誤，同意向與伊合夥撿拾漂流木之不知情之辛○○，商
    借上開五十萬元之官司活動費，並由辛○○代為交付予己○○。乙○○與辛○○約定：該筆五十萬元借款日後直接由辛○○應給付予伊之漂流木合夥分配款項中，直接扣還。乙○○與己○○隨於九十一年一月七日，在陳漪美之見證下，簽
    立一紙切結書，約定由辛○○先開立面額七萬元、八萬元之
    即期（九十一年一月八日）支票各一紙，代為交付予己○○
    ，並約定於九十二年二月初、三月初，由辛○○代為各給付
    十萬元、十五萬元予己○○，所餘十萬元則於二審判決後付
    清。隨於九十一年一月七日，由辛○○依約代為交付上開面
    額分別為七萬元、八萬元之支票各一紙予己○○，持以兌現
    。於翌日，己○○復與乙○○協議，如上開案件上訴後，二
    審仍維持原判決，己○○除需返還上開五十萬元之官司活動
    費外，另需賠償十萬元予乙○○，雙方隨於同日，簽立一紙
    協議書。惟事後己○○僅有代乙○○等三人委託不知情之劉
    叡輝律師，為伊等三人在二審辯護，並代為支付律師費十萬
    元予劉叡輝律師，隨由劉叡輝律師退還二萬五千元之仲介費
    予己○○，實際上其並未有代為向上訴審之承審法官關說上
    開案件，並要求改判無罪、緩刑或或易科罰金之刑之情事。
    嗣於九十二年五月間某日，己○○得知臺灣高等法院臺中分
    院於九十二年四月二十三日，以本院上開判決適用法律有所
    違誤，而認上開乙○○、劉壬輝、李大成等三人所提之上訴
    為有理由，以九十一年度上訴字第二五九號判決撤銷原審判
    決，改以侵占遺失物罪，對該三人論罪，並分別判處罰金銀
    元三千元、銀元一千元及銀元一千元確定。因伊等三人所受
    之刑遠較己○○先前向乙○○所保證之易科罰金或緩刑之刑
    為低，且伊等三人已無庸再繳納上開原審判決所判處之併科
    罰金（三人各二十七萬九千一百八十八元），故其除要求乙○○需給付尚未給付十萬元之官司活動費餘款外，另口頭要
    求乙○○需再額外給付三十萬元之官司活動費，致使乙○○
    陷於錯誤，同意再向辛○○商借三十萬元，並由辛○○代為
    將該三十萬元之官司活動費，以交付支票之方式，陸續交付
    予己○○持以兌現。(二)己○○承前同一意圖為自己不法所有
    之概括犯意，於九十一年五月間某日，在不知情之辛○○之
    引介下，得知與辛○○合夥撿拾漂流木之甲○○及受僱於甲○○之丁○○，均因違反森林法案件，經本院於九十一年五
    月三日，以九十一年度訴字第一八六八號判決分別判處有期
    徒刑十月，併科罰金十八萬三千四百四十五元，及有期徒刑
    八月。其見渠等二人均擔心需入監服刑，認有機可趁，乃向
    該二人佯稱：其可代為向上訴審之承審法官關說，將官司擺
    平，將該二人之刑降低最輕刑或易科罰金之刑，但需六十萬
    元之官司活動費，並舉上開乙○○上訴後，成功獲得改判之
    情形為例，致使該二人均陷於錯誤，同意由甲○○負責給付
    四十萬元之官司活動費予己○○，由丁○○負責給付二十萬
    元之官司活動費予己○○，一同委由己○○代為擺平官司。
    復經甲○○向辛○○商借上開官司活動費四十萬元，雙方並
    協議該筆借款日後直接由辛○○應給付予渠之漂流木合夥分
    配款項中，直接扣還。隨由辛○○陸續以交付二紙面額各二
    十萬元之支票方式，交付予己○○兌現。嗣因其中一紙面額
    二十萬元之支票未獲兌現，辛○○乃以另二紙面額各十萬元
    之支票，換回該紙未兌現之面額二十萬元之支票。隨由己○○將該二紙面額各十萬元之支票，持以向不知情之壬○○調
    取現金。之後再由辛○○以扣還債務抵銷之方式，向壬○○
    取回該二紙面額各十萬元之支票。另由丁○○先後向彼妹丙○○商借面額五萬元之支票一紙，及現金十萬元後，由彼先
    後交付予己○○，憑以支付上開丁○○之十五萬元官司活動
    費（尚有五萬元之餘款未給付）。惟己○○僅有代甲○○、
    丁○○二人委託不知情之劉叡輝律師，為該二人在上開案件
    之二審辯護，並代為支付律師費十萬元，隨由劉叡輝律師退
    還二萬五千元之仲介費予己○○，實際上其並未有代為向上
    訴審之承審法官關說，將官司擺平，而改判決該二人最輕刑
    或易科罰金之刑之情事。(三)嗣因臺灣高等法院臺中分院於九
    十一年九月十一日，以九十一年度上訴字第一○二五號判決
    駁回甲○○、丁○○二人所提之上訴（該案件隨經該二人向
    最高法院提起上訴，現由最高法院審理中），該二人始知受
    騙。隨由丁○○向法務部調查局臺中市調查站提出檢舉後，
    查悉上情。
二、案經丁○○訴由法務部調查局臺中市調查站報請臺灣臺中地
    方法院檢察署檢察官偵查起訴。
    理  由
壹、有罪部分
一、(一)訊據被告己○○固不否認：曾先後於上揭時地，向被害人
    乙○○收取二十萬元之費用，另向告訴人丁○○收取十五萬
    元之費用之事實，但矢口否認有何詐欺取財之犯行，辯稱：
    其向被害人乙○○及告訴人丁○○收取費用後，均係用以代
    為支付律師費用。其並未向該二人佯稱：可代為向承審法官
    關說，擺平官司，僅有為該二人代為委任劉叡輝律師，在上
    訴審為該二人辯護，並賺取紅包費及律師仲介費而已云云。
    (二)惟查：１、被告己○○所犯如犯罪事實欄一、(一)所示之犯
    行部分：(1)被告己○○曾於上揭時地，意圖為自己不法之所
    有，以上開詐術，向被害人乙○○詐取財物之事實，已據被
    告己○○於本院準備程序時，供承不諱（參本院卷第三三頁
    、第三五頁），核與證人即被害人乙○○、證人戊○○二人
    分別於本院審理時之結述（參本院卷第七○頁至第一一○頁
    ），及被告辛○○於本院準備程序及審理時之供述（參本院
    卷第三三頁、第三四頁、第二三五頁、第三○五頁、第三○
    六頁）相符，並有本院九十年度訴字第一八六九號、臺灣高
    等法院臺中分院九十一年度上訴字第二五九號刑事判決各一
    份，協議書影本、切結書影本各一紙，支票影本十二紙，及
    被告辛○○支票帳戶之客戶往來交易明細表一份分附於偵查
    卷第四七頁至第五○頁、第一二六頁、第一二七頁，本院卷
    第二七八頁至第二八九頁可參。至被告己○○於本院審理時
    ，翻異前詞，否認其此部分犯行，應係其事後卸責之詞，核
    無足取。(2)被告己○○固辯稱：其實際上僅有收得二十萬元
    之官司活動費，而非八十萬元。其係配合被告辛○○，向證
    人乙○○謊稱：其已自被告辛○○處，拿到八十萬元之官司
    活動費，但實際上被告辛○○僅交付其二十萬元之官司活動
    費而已（參本院卷第二五頁、第三三頁、第三五頁、第三○
    六頁）云云。然證人乙○○於本院審理時，結稱：在被告辛○○代為墊付上開官司活動費八十萬元後，伊曾去電向被告
    己○○確認是否已收到該八十萬元官司活動費，被告己○○
    在電話中，向伊表示已收到八十萬元官司活動費（參本院卷
    第三○四頁、第三○五頁）等語。又證人戊○○於本院審理
    時，結稱：被告辛○○曾先後開立面額超過八十萬元之數紙
    支票，交付予被告己○○，用以支付證人乙○○之官司活動
    費（參本院卷第七四頁）等語。另被告辛○○於本院審理時
    ，供稱：自九十一年一月間起，至九十一年六月間止，曾陸
    續交付予被告己○○面額共計一百零五萬元之支票共計十二
    紙，其中八十萬元部分，即屬為證人乙○○代墊官司活動費
    ，而交付予被告己○○（參本院卷第三○五頁、第三○六頁
    ）等語，並提出支票影本十二紙，及支票帳戶之客戶往來交
    易明細表一份附於本院卷第二七八頁至第二八九頁可參。且
    被告己○○曾代證人乙○○支付證人劉叡輝律師費用十萬元
    ，並自證人劉叡輝獲取二萬五千元之仲介費之事實，除據被
    告己○○供承在卷（參本院卷第一八六頁）外，復核與證人
    劉叡輝於本院審理時之結述（參本院卷第一六五頁、第一六
    六頁）相符。承如前述，被告己○○依上開切結書所載，其
    應可向證人乙○○收取五十萬元之官司活動費，且其於二審
    判決後，又再以口頭向證人乙○○追加三十萬元之官司活動
    費，獲證人乙○○同意（參偵查卷第一三五頁）。準此，倘
    果如其所辯，其僅自被告辛○○處收得二十萬元之官司活動
    費，則衡以常情，被告己○○在已代證人乙○○支付七萬五
    千元（十萬元元扣除二萬五千元）之律師費用後，實際僅有
    獲取十二萬五千元之利益下，其又豈會願意配合被告辛○○
    向證人乙○○謊稱：其已自被告辛○○處，收取八十萬元之
    官司活動費，致使被告辛○○可平白獲取六十萬元之利益，
    而使其僅有獲取十二萬五千元之利益？況被告己○○辯稱：
    其所收受之二十萬元，係十萬元現金，十萬元支票（參本院
    卷第一八六頁）云云，亦核與上開切結書、支票影本及支票
    帳戶之客戶往來交易明細表一份所載，被告於九十一年一月
    七日，即已簽名收受被告辛○○所開立之面額各為七萬元、
    八萬元之支票各一紙等情，有所不符。基上等情，在在足徵
    被告己○○上開所辯，顯無足取。被告己○○實際所收取之
    官司活動費應係八十萬元無訛。２、被告己○○所犯如犯罪
    事實欄一、(二)所示之犯行部分：(1)被告己○○曾於上揭時地
    ，意圖為自己不法之所有，以上開詐術，向被害人甲○○、
    告訴人丁○○二人，分別詐取四十萬元、十五萬元之官司活
    動費之事實，業據證人即被害人甲○○與證人即告訴人丁○○於偵查及本院審理時，結述綦詳（參偵查卷第九七頁、第
    九八頁、第一三八頁、第一三九頁，本院卷第一一一頁至第
    一二六頁、第一五一頁至第一五九頁），且互核相符，復核
    與證人丙○○於偵查及本院審理時之結述（參偵查卷第九八
    頁、第九九頁，本院卷第二二三頁至第二二五頁），證人壬○○於偵查及本院審理時之結述（參偵查卷第一○二頁，本
    院卷第一六九頁），及被告辛○○於本院準備程序時，所為
    供述（參本院卷第三三頁、第三四頁）相吻。(2)被告己○○
    固辯稱：其向證人丁○○所收取之十五萬元費用，事後均全
    數轉交付予證人劉叡輝，作為上開案件上訴二審及上訴三審
    之律師費用云云，惟核與證人劉叡輝於本院審理時，結稱：
    就上開案件，被告己○○僅有為證人丁○○、甲○○代為委
    任為該二人上訴二審時辯護，有向被告己○○收取律師費用
    十萬元，但立即退還二萬五千元之仲介費予被告己○○。嗣
    證人甲○○係自行委任彼上訴三審，彼向證人甲○○收取律
    師費用五萬元，沒有介紹費用。至證人丁○○則未委任彼上
    訴三審等語（參本院卷第一六一頁、第一六二頁），及證人
    丁○○於本院審理時，結稱：就上開案件，係自行付費五萬
    元，委任案外人熊賢祺律師上訴三審（參本院卷第一五三頁
    、第一五四頁、第二四四頁至第二五七頁）等語，不相符合
    。(3)至證人丁○○於本院審理時，結稱：給付被告己○○之
    金額應為二十萬元一節，經核與證人丙○○於偵查中及本院
    審理時所為結述（僅先後出借十五萬元予證人丁○○，用以
    轉交付予被告己○○，參偵查卷第九九頁）不符，亦與證人
    丁○○於偵查中之結述（僅先後交付十五萬元予被告己○○
    ，參偵查卷第九八頁），有所歧異，故此部分自應以證人丁○○於偵查中之結述及證人丙○○於偵查及本院審理時之結
    述為可採，特予敘明。(4)此外，尚有臺灣高等法院臺中分院
    九十一年度上訴字第一○二五號刑事判決一份，及證人丁○○、甲○○之全國刑案資料查註表各一紙，被告辛○○所提
    出之支票影本十二紙，及支票帳戶之客戶往來交易明細表一
    份分附於偵查卷第五二頁至第五四頁、第一一六頁至第一一
    九頁，及本院卷第二七八頁至第二八九頁可參。(5)基上等情
    ，應足認被告己○○上開所辯，應係事後卸責之詞，顯無足
    取。３、綜上所述，本件事證明確，被告己○○之犯行堪予
    認定。
二、(一)核被告己○○所為，係犯刑法第三百三十九條第一項詐欺
    取財罪。公訴人漏未斟酌：被告己○○係先後向證人乙○○
    、甲○○及丁○○等三人，詐欺金錢財物等情，而認被告己○○所為，係犯刑法第三百三十九條第二項詐欺得利罪，尚
    有未洽。惟因基本事實同一，本院自應予審理，並變更起訴
    法條。被告己○○以一詐欺行為，同時向證人甲○○、丁○○詐取財物，為想像競合犯，應依刑法第五十五條規定，從
    一情節較重之詐欺取財一罪（即詐欺證人甲○○部分）處斷
    。被告所犯上開二次詐欺取財行為，時間緊接，觸犯構成要
    件相同之罪，顯係基於概括犯意為之，為連續犯，應依刑法
    第五十六條規定，論以一罪，並加重其刑。(二)爰審酌：被告
    己○○正值壯年，專科畢業，係因圖謀不法之利益而犯本罪
    。其犯罪手段尚屬平和，係利用證人乙○○、甲○○及丁○○等三人均不熟悉司法制度，以司法黃牛自居，招搖撞騙。
    其所為不僅破壞司法威信，亦影響一般人民對於司法純潔性
    之信賴，其惡性非淺。其實際犯罪所得共計一百三十五萬元
    （八十萬元加上四十萬元加上十五萬元），迄今尚未與證人
    甲○○、丁○○達成民事和解，而證人乙○○表示並不願追
    究其犯行，暨犯罪後於本院準備程序時，僅坦承一部分犯行
    ，嗣於本院審理時，否認全部犯行，態度不佳等一切情狀，
    量處如主文所示之刑。至公訴人以：被告己○○事後翻異前
    詞，全然否認犯行，毫無悔意，惡性重大，對其求處有期徒
    刑四年六月，經核尚屬過重，附予敘明。
貳、無罪部分：
一、公訴意旨另以：被告辛○○基於詐欺得利之概括犯意，先後
    於上揭時地，與被告己○○共謀，共同以向證人乙○○、甲○○二人，先後佯稱：渠已代為給付被告己○○八十萬元、
    四十萬元之官司活動費，但實際上渠並未代為給付被告己○○八十萬元（實際上僅有交付被告己○○二十萬元之酬勞）
    及四十萬元之官司活動費之詐術，致使渠獲取得以免給付證
    人乙○○、甲○○與渠合夥撿拾漂流木應得之分配款項各八
    十萬元、四十萬元之不法利益。因認被告辛○○涉有刑法第
    三百三十九條第二項詐欺得利罪嫌云云。
二、按犯罪事實應依證據認定之，無證據不得認定犯罪事實；又
    案件不能證明被告犯罪者，應諭知無罪之判決，刑事訴訟法
    第一百五十四條第二項、第三百零一條第一項分別定有明文
    。再者，認定不利於被告之事實，須依積極證據，苟積極證
    據不足為不利於被告事實之認定時，即應為有利於被告之認
    定，更不必有何有利之證據；又認定犯罪事實所憑之證據，
    雖不以直接證據為限，間接證據亦包括在內；然無論直接或
    間接證據，其為訴訟上之證明，須於通常一般之人均不致於
    有所懷疑，而得確信其為真實之程度者，始得據之為有罪之
    認定；另刑事訴訟法第一百六十一條已於九十一年二月八日
    修正公布，其第一項規定：檢察官就被告犯罪事實，應負舉
    證責任，並指出證明之方法。因此，檢察官對於起訴之犯罪
    事實，應負提出證據及說服之實質舉證責任。倘檢察官所提
    出之證據，不足為被告有罪之積極證明，或其指出證明之方
    法，無從說服法院以形成被告有罪之心證，基於無罪推定之
    原則，自應為被告無罪判決之諭知，業分經最高法院三十年
    上字第八一六號、七十六年臺上字第四九八六號、九十二年
    臺上字第一二八號著有判例。
三、公訴人認被告辛○○涉有罪嫌，無非係以：被告己○○之供
    述，證人甲○○、丁○○、壬○○、丙○○、劉叡輝、廖春
    松及劉瑞珠等七人之證述，切結書、協議書各一紙，及刑事
    判決三份等情為據。
四、訊據被告辛○○固不否認：曾於上揭時地，先後與證人乙○○、甲○○二人合夥撿拾漂流木，並與該二人協議先由渠代
    為給付被告己○○該二人之官司活動費，再自渠應給付予該
    二人之合夥分配款項中，予以扣還之事實，但堅詞否認有公
    訴人所指上開犯行，辯稱：渠確實有代證人乙○○，陸續將
    八十萬元之官司活動費，以交付支票之方式，給付予被告己○○。渠亦確實有代證人甲○○，陸續將四十萬元之官司活
    動費，以交付支票之方式，給付予被告己○○。渠亦誤信被
    告己○○得以為證人乙○○、甲○○二人擺平官司，而與該
    二人同為被害人，並非如公訴人所指渠係與被告己○○共謀
    來詐騙證人乙○○、甲○○二人等語。
五、經查：(一)證人甲○○、丁○○二人於偵查及本院審理時，均
    未結述：被告辛○○有與被告己○○共同向該二人詐騙上開
    官司活動費之事實。且證人甲○○、丁○○二人均明確結稱
    ：該二人係遭被告己○○詐騙上開官司活動費等語。證人乙○○於本院審理時，亦未結述：被告辛○○有與被告己○○
    共同向伊詐騙上開官司活動費之事實。(二)承前所述，本院經
    綜合審酌：證人乙○○、戊○○及劉叡輝等三人於本院審理
    時之結述，被告辛○○、己○○二人之供述，及被告辛○○
    所提支票影本十二紙，支票帳戶之客戶往來交易明細表一份
    ，及切結書、協議書各一紙等一切情狀後，認被告己○○實
    際上應有自被告辛○○處，陸續收取官司活動費八十萬元無
    訛（詳參上開理由欄壹、一、(二)１、(2)所載）。況被告己○○於本院審理時，亦供稱：就證人乙○○上開案件部分，其
    均與證人戊○○協調處理，被告辛○○幾乎很少出面或在場
    。被告辛○○與證人戊○○應該無意詐騙證人乙○○（參本
    院卷第八九頁至第九一頁）等語。準此，被告辛○○辯稱：
    渠係實際上為證人乙○○，代為給付被告己○○官司活動費
    八十萬元，而非如公訴人所指渠係與被告己○○共謀，詐騙
    證人乙○○，而使渠獲取得以免給付證人乙○○與渠合夥撿
    拾漂流木應得之分配款項八十萬元之不法利益一節，應非虛
    構之詞，堪值採信。(三)復如前述，本院經綜合審酌：證人甲○○、丁○○、杜秋菊、壬○○及劉叡輝等五人於本院審理
    時之結述，被告辛○○、己○○之供述，及被告辛○○所提
    出之支票影本十二紙，支票帳戶之客戶往來交易明細表一份
    等一切情狀後，認被告己○○實際上應有自被告辛○○處，
    陸續收取證人甲○○之官司活動費四十萬元，及向證人丁○○收取十五萬元之官司活動費無訛（詳參上開理由欄壹、一
    、(二)２、所載）。準此，被告辛○○辯稱：渠係實際上為證
    人甲○○，代為給付被告己○○官司活動費四十萬元，而非
    如公訴人所指渠係與被告己○○共謀，詐騙證人甲○○，而
    使渠獲取得以免給付證人甲○○與渠合夥撿拾漂流木應得之
    分配款項四十萬元之不法利益一節，應非虛構之詞，堪值採
    信。(四)至證人廖春松、劉瑞珠二人之證述，僅得證明被告己○○曾持被告辛○○所開立之支票，向該二人調取現金之事
    實，並無從證明被告辛○○確有公訴人所指上開犯行。(五)綜
    上所述，本院綜合本件卷內之直接及間接證據後，認為尚無
    法達到令通常一般之人均不致於有所懷疑，而得確信被告辛○○確有公訴人所指上開犯行。此外，復查無其他積極確切
    之證據，足資證明被告辛○○確有公訴人所指上開犯行。揆
    諸上開說明意旨，自應為被告辛○○無罪之諭知。
據上論斷，應依刑事訴訟法第二百九十九條第一項前段、第三百
條、第三百零一條第一項，刑法第五十六條、第三百三十九條第
一項、第五十五條，罰金罰鍰提高標準條例第一條前段，判決如
主文。
本案經檢察官庚○○到庭執行職務。
中　　華　　民　　國　　94　　年　　9　　 月　　28　　日
                  刑事第十二庭  審判長法　官　王鏗普
                                      法　官　羅智文
                                      法　官　唐敏寶
以上正本證明與原本無異。
如不服本判決，應於送達後十日內向本院提出上訴狀（須附繕本
），上訴於臺灣高等法院臺中分院。
                                      書記官　魏宏銘
中　　華　　民　　國　　94　　年　　9　　月　　 28　　日
附錄犯罪科刑法條
法第三百三十九條第一項
意圖為自己或第三人不法之所有，以詐術使人將本人或第三人之
物交付者，處五年以下有期徒刑、拘役或科或併科一千元以下罰
金。
